【裁判字號】    98,親,93
【裁判日期】    981126
【裁判案由】    確認親子關係不存在等
【裁判全文】
臺灣彰化地方法院民事判決                98年度親字第93號
原      告  戊○○
訴訟代理人  葉玲秀律師
被      告  甲○
            己○○
            丙○○
            丁○○
            乙○○○
                        號
上列當事人間請求確認親子關係不存在等事件，本院於民國九十
八年十一月十九日言詞辯論終結，判決如下：
    主    文
確認原告戊○○（男、民國○○○年○月○日生、國民身份證統
一編號: Ｚ000000000號）與被告己○○、丙○○、乙○○○之被
繼承人許林見（女，民國前三年九月十二日生、民國七十九年二
月四日歿、國民身分證統一編號：N20l709015號）間之母子關係
不存在。
確認原告戊○○（男、民國○○○年○月○日生、國民身份證統
一編號：Ｚ000000000號)與被告甲○（女，民國十一年二月一日
生、國民身分證統一編號：Ｚ000000000號）間之母子關係存在。
確認原告戊○○（男、民國○○○年○月○日生、國民身份證統
一編號：Ｚ000000000號）與被告己○○、丙○○、丁○○、乙○○○之被繼承人許金富（男、民國前五年八月二十二日生、民國
六十八年四月三十日歿、國民身份證統一編號：Nl00000000號）
間之父子關係存在。
訴訟費用新台幣參仟元由被告己○○、丙○○、乙○○○負擔三
分之一；被告甲○負擔三分之一；被告己○○、丙○○、丁○○
、乙○○○負擔三分之一。
    事實及理由
壹、程序方面：
一、被告等經合法通知未於最後言詞辯論期日到場，核無民事訴
    訟法第三百八十六條各款所列情形，爰依原告之聲請，由其
    一造辯論而為判決。
二、按確認法律關係之訴，非原告有即受確認判決之法律上利益
    者，不得提起之，民事訴訟法第二百四十七條第一項前段定
    有明文。所謂即受確認判決之法律上利益，係指法律關係之
    存否不明確，致原告在私法上之地位有受侵害之危險，而此
    項危險得以對於被告之確認判決除去之者。而親子關係存否
    ，不僅涉及相關當事人身分關係之確定，同時對於親權、扶
    養、法定代理甚至繼承等法律關係之成立或存在與否，皆產
    生重要之關連，是以親子關係存在與否之確定，所牽涉者並
    非僅係單純之法律事實，是「親子關係存在與否」自得為確
    認之訴之標的。故本件請求確認原告與被告甲○間母子關係
    存在；確認原告與許林見間之母子關係不存在，應認有確認
    之利益。又原告確認其與許金富間之父子關係存在，雖戶籍
    謄本上已記載原告之父為許金富，然記載其母為許林見，其
    經確認生母為被告甲○後，仍須憑其生父撫育之事實證據，
    始得視為認領，有彰化縣福興鄉戶政事務所九十八年十月二
    十日彰福戶字第０九八０００二九二一號函在卷可按，故認
    此部分仍有確認之利益，合先敘明。
貳、實體方面：
一、原告主張略以：
  甲、關於訴之聲明第一項及第二項部分：
（一）按確認法律關係成立或不成立之訴，非原告有即受確認判
      決之法律上利益，不得提起之，民事訴訟法第二百四十七
      條第一項前段定有明文。又戶籍登記係為身分之一種說明
      ，其登記自有相當之證明力，故關於已為戶籍登記之親子
      關係之存否，除經司法機關裁判確定或當事人提憑有效證
      明文件申請更正外，不得由為登記之親子雙方協同辦理即
      可逕行更正，戶籍法第二十五條訂有明文。因此，戶籍登
      記固登記為父母及子女關係，惟其等並無親子之血緣關係
      ，導致渠等間於私法上之身分關係非明確及有不妥之狀態
      存在，故戶政機關之戶籍登記與真實之親子關係不符，將
      使被繼承人之遺產繼承之法律關係不明確，必須藉確認判
      決之法律上利益，除去繼承人之繼承權有受侵害的危險，
      以確定渠等繼承之法律關係，是繼承人提起確認親子關係
      不存在或存在之訴，有即受確認判決之法律上利益。
（二）本案訴外人許金富與許林見分別於民國六十八年四月三十
      日及七十九年二月四日死亡，有其等除戶戶籍謄本足證，
      又目前戶籍登記上，訴外人許金富與許林見除原告戊○○
      外，尚生存之繼承人為被告己○○、丙○○及乙○○○，
      另被告丁○○為訴外人許金富與被告甲○之所生之子女，
      亦為訴外人許金富尚生存之繼承人，有全戶戶籍謄本、部
      分謄本（含日據時期）、戶籍謄本及繼承系統表足證，合
      先敘明。
（三）緣被告甲○於六十多年前結識有配偶之人即訴外人許金富
      ，嗣被告甲○即與訴外人許金富在彰化縣福興鄉○○村○○街四十號同居生活，並為訴外人許金富之配偶即許林見
      所接納，此由被告甲○以家屬之名義籍設於訴外人許金富
      戶內，嗣被告甲○陸續受胎於訴外人許金富而生下五名子
      女，即被告丙○○、被告丁○○、許天選（民國○○○年
      ○月○日生，已於六十七年六月二十五日歿）、被告乙○○○及原告戊○○，然當時被告甲○並非訴外人許金富之
      合法配偶，因此僅被告丁○○之戶籍登記簿上父母欄登載
      為許金富、甲○，而訴外人許金富持向彰化縣福興鄉戶政
      事務所為原告戊○○出生登記之出生證明書乃不實填載生
      母為訴外人許林見，致使原告之戶籍登記簿上父母欄分別
      登記為許金富與許林見。然其中原告生母登記為許林見之
      部分與事實不符，原告並非由許林見所生之子，許林見當
      時亦無分挽之事實，原告實係由被告甲○自訴外人許金富
      受胎所生之子女，而被告甲○確係原告之生母，此有柯滄
      銘婦產科所出具之血緣鑑定報告書足證，如今原告之生父
      許金富及訴外人許林見相繼於六十八年四月三十日及七十
      九年二月四日死亡，而被告甲○確係原告之生母，上開戶
      籍登記之錯誤影響兩造間舉凡扶養、繼承等權利義務，致
      使原告於私法上之地位有受侵害之危險，而此一危險實有
      必要由鈞院以確認判決除去，故應認原告有即受確認判決
      之法律上利益，為此提起本件訴訟，請求鈞院判決如訴之
      聲明第一項、第二項所示。
  乙、關於訴之聲明第三項部分：
（一）按父母子女關係是否存在，不惟影響雙方之身分，且有關
      於雙方因該身分而產生之法律關係亦將隨之而變動，故非
      婚生子女，為使其親子關係明確，該父母、子女或其他利
      害關係人，自得提起確認親子關係存在之訴。又親子關係
      攸關父母與子女間繼承、扶養等法定權利義務至鉅，自不
      因一方死亡而消滅，且父子女關係之存在，係持續而非成
      過去，故於一方亡故後，他方亦得提起確認父子女關係存
      在之訴。再認領人死亡後認領之戶籍登記，除依遺囑認領
      或司法機關之判決，經當事人提憑相關證明文件，申請登
      記外，尚非得由被認領之一方與認領者之繼承人協同辦理
      即可逕行登記。是訴訟當事人間縱使就身分關係之存否不
      爭執，如有辦理戶籍登記，使身分關係明確之必要時，亦
      得認為有受確認判決之法律上利益。本件根據彰化縣福興
      鄉戶政事務所九十八年十月二十日彰福戶字第０九八００
      ０二九二一號函說明二所載：「．．．本件戊○○君如更
      正母姓名為甲○後，如能提憑其經生父撫育之事實證據，
      應可視為認領，而無庸變更父姓名及從姓。」等語，應可
      推知原告聲請更正母親姓名為「甲○」之同時，原告現戶
      政登記上所記載之生父姓名「許金富」確實會受影響，而
      必須提出生父撫育之事實證據，才無變更父姓名及從姓，
      故告有提起聲明第三項應有受確認判決之法律上利益。
（二）原告生母甲○，於四十八年一月一日與訴外人許金富（已
      歿）共同生育原告，因當時訴外人許金富早另有配偶許林
      見，故無法與原告生母甲○結婚，但原告出生後即與許金
      富同住並由其撫育照顧，此觀全戶謄本記載許金富與原告
      始終同一戶籍即明，故許金富對於原告雖未辦理認領登記
      ，惟依民法第一千零六十五條第一項規定，視為許金富已
      認領原告，而許金富業於六十八年四月三十日死亡，因原
      告確係許金富之子女，為使身分關係明確，自有以判決確
      定原告與許金富間親子關係之必要。故以生父之繼承人即
      被告己○○、丙○○、丁○○、乙○○○為被告，請求鈞
      院判決如訴之聲明第三項所示。並聲明：如主文所示。
二、被告甲○、己○○、丙○○、丁○○、乙○○○經合法通知
    後，未於最後言詞辯論期日到場，據其等於前言詞辯論期日
    所為之聲明及陳述如下：
（一）聲明：同意原告之請求。
（二）陳述：原告之請求及其提出之血緣鑑定報告書、戶籍謄本
      均無意見，且原告確實從小即由許金富撫養長大。
三、得心證之理由：
（一）原告主張訴外人許金富與許林見分別於六十八年四月三十
      日及七十九年二月四日死亡，又目前戶籍登記上，訴外人
      許金富與許林見除原告戊○○外，尚生存之繼承人為被告
      己○○、丙○○及乙○○○，另被告丁○○為訴外人許金
      富與被告甲○之所生之子女，亦為訴外人許金富尚生存之
      繼承人，而被告甲○於六十多年前與訴外人許金富同居生
      活，被告甲○受胎於訴外人許金富而生下原告，然當時被
      告甲○並非訴外人許金富之合法配偶，因此向彰化縣福興
      鄉戶政事務所為原告出生登記之出生證明書乃不實填載生
      母為訴外人許林見，致使原告之戶籍登記簿上父母欄分別
      登記為許金富與許林見。然其中原告生母登記為許林見之
      部分與事實不符，原告並非由許林見所生之子，許林見當
      時亦無分挽之事實，原告實係由被告甲○自訴外人許金富
      受胎所生之子女，被告甲○確係原告之生母等情，業據原
      告提出繼承系統表、許金富、許林見除戶戶籍謄本、部分
      謄本（含日據時）、戊○○、己○○、丙○○、丁○○、
      乙○○○戶籍謄本、戊○○出生證明書影本等件為證。且
      為被告等所不爭執，並陳稱：原告所提出之事實及理由伊
      等均沒有意見，原告確實從小就由許金富撫養長大等語。
      堪認原告前揭主張為真實。
（二）又柯滄銘婦產科就原告與被告甲○進行血緣關係鑑定之結
      果，係認：「本系統所檢驗之ＳＴＲ點位皆無法排除甲○
      （Ｍ）與戊○○（Ｓ）之親子血緣關係，其綜合親子關係
      指數為000000000.9020，親子關係概率值為99.999999％
      。」，有柯滄銘婦產科九十八年八月六日出具之血緣鑑定
      報告書一紙在卷可按。另原告與被告己○○進行血緣關係
      鑑定之結果認：「己○○與戊○○之半血親關係指數高於
      104.5707，半血親關係研判為『確有可能』亦有該婦產科
      出具之血緣鑑定報告書二份在卷可憑。上開鑑定書載明原
      告與被告甲○及訴外人許金富確有親子關係，而原告與訴
      外人許林見確無親子關係。是揆諸前揭事證，堪認原告主
      張其與被告甲○及訴外人許金富之親子關係存在而與訴外
      人許林見之親子關係不存在等情為真實。從而原告訴請確
      認其與被告甲○及訴外人許金富之母子及父子關係存在，
      並訴請確認其與訴外人許林見之母子關係不存在，為有理
      由，應予准許。
據上論結，原告之訴為有理由，依民事訴訟法第三百八十五條第
一項前段、第七十八條、第八十五條第一項判決如主文。
中    華    民    國    98    年    11    月    26    日
                      家事法庭法  官  陳秋錦
以上正本係照原本作成。
如不服本判決，應於判決送達後20日之不變期間內，向本院提出
上訴狀。
                              書記官  陳秀娟
中    華    民    國    98    年    11    月    26    日


司法院資訊處製作；財團法人民間司法改革基金會備份。
